臺灣高雄地方法院刑事判決　　　　　　　92年度訴字第2564號
公　訴　人　臺灣高雄地方法院檢察署
被　　　告　甲○○
選任辯護人　吳賢明律師
　　　　　　王進勝律師
　　　　　　黃馨儀律師
上列被告因違反毒品危害防制條例案件，經檢察官提起公訴（91
年度偵字第17797 號），本院判決如下：
    主  文
甲○○輸入禁藥，處有期徒刑陸月，扣案含有第二級管制藥品美
沙冬（Methadone）之 黃色藥水肆拾捌小瓶（合計黃色藥水驗後
淨重玖佰伍拾肆點貳肆公克，空包裝重貳佰壹拾點柒貳公克，純
質淨重壹點壹肆公克）均沒收；又明知為禁藥而販賣，處有期徒
刑肆月，上開第二級管制藥品美沙冬（Methadone）黃 色藥水中
之拾捌瓶、新台幣壹萬元均沒收；應執行有期徒刑捌月，扣案含
有第二級管制藥品美沙冬（Methadone）之 黃色藥水肆拾捌小瓶
（合計黃色藥水驗後淨重玖佰伍拾肆點貳肆公克，空包裝重共貳
佰壹拾點柒貳公克，純質淨重壹點壹肆公克）、新台幣壹萬元均
沒收。
    事  實
一、甲○○前因母親陳金菊於民國88年間罹患肝癌，服用泰國張
    姓友人介紹、泰國醫生Kitti Ratdi-lokpanich 開立處方，
    自泰國寄送含有第二級管制藥品美沙冬（Methadone ，下同
    ）之黃色藥水後，病情乃有好轉，延至90年1 月22日去世，
    甲○○遂認該黃色藥水具有保護肝臟之功能。其雖不知該黃
    色藥水內含有第二級毒品或管制藥品美沙冬之成分，然明知
    該藥水於國內尚未經主管機關許可作為醫藥使用，且無法於
    國內購得，乃屬中央衛生主管機關明令公告禁止輸入列為管
    制藥品之禁藥，依法不得擅自輸入，其竟為繼續供己施用保
    養肝臟，乃基於輸入禁藥之犯意，於91年8 月間以新台幣（
    下同）7 千元（包含自泰國清邁運輸來台之郵寄費用）之代
    價，向上開泰國醫生訂購含有第二級管制藥品美沙冬之黃色
    藥水2 大瓶共約1 千多公克，並委託該名因不知悉本國法律
    ，而無犯意聯絡之泰國醫生，以甲○○妻子紀玉鳳為收件人
    ，將上開藥水自泰國清邁地區以航空快遞，郵寄至甲○○位
    於高雄市苓雅區○○○路261 號之住宅，嗣該批藥水包裹寄
    送抵台後，經不知情之臺灣南區郵政總局人員將該包裹轉送
    至上址，交由不知情之大樓管理員陳復明代為簽收，不知情
    之紀玉鳳再於91年8 月10日21時20分許向該管理室領取郵包
    後，即轉交予甲○○，甲○○收取上開黃色藥水後，為便於
    日後服用，乃用1 （原料水）比4 （蒸餾水）之比例用水加
    以稀釋，並於坊間超商購得原供注射用水包裝用之塑膠小瓶
    ，加以分裝成60餘瓶，除自身施用幾瓶外，嗣91年8 月12日
    20 時 許，適友人乙○○撥打行動電話號碼00 00000000 號
    予甲○○，欲償還前所積欠之2 萬元債務，甲○○因知悉乙
    ○○有施用毒品惡習，身體狀況不佳，乃推薦乙○○施用系
    爭黃色藥水藉以保養肝臟，乙○○先前因陳金菊疾病緣故亦
    得悉系爭黃色藥水，遂表明要向甲○○購買，甲○○明知該
    禁藥不得在國內販賣，竟仍另行起意應允之，彼等即約定以
    1 萬元購買18小瓶藥水，並約定於高雄市市○○路與民生路
    口之「二元咖啡店」進行交易，嗣於同日21時許，其等在「
    二元咖啡店」交易完成，甲○○將收得之現金3 萬元、乙○
    ○將該以牛皮紙袋包裝完成之18瓶藥水均置放於桌上時，為
    因執行通訊監察得知前往埋伏之警調人員進入查獲，除當場
    查獲上開第二級管制藥品美沙冬黃色藥水18瓶、現金3 萬元
    外，並經甲○○帶領在其停放於旁之車牌號碼ZL-6766 號自
    小客車上，查獲同樣包裝之第二級管制藥品美沙冬藥水12瓶
    ，復經甲○○之同意前往其位於高雄市苓雅區○○○路261
    號家中搜索，扣得同樣包裝之第二級管制藥品美沙冬藥水22
    瓶。
二、案經法務部調查局高雄縣調查站移送台灣高雄地方法院檢察
    署檢察官偵查起訴。
    理  由
一、訊據被告固不否認其自泰國輸入系爭黃色藥水，且因知悉乙
    ○○有施用毒品惡習，故攜帶18瓶前往二元咖啡店，欲供乙
    ○○服用保養肝臟，於上開時地交付時，乃遭高雄縣調查站
    人員當場查獲等事實，然矢口否認有何輸入、販賣禁藥犯行
    ，辯稱：伊前因母親肝癌緣故，知悉系爭黃色藥水具有保護
    肝臟功能，嗣後訂購係為自己施用，不知其中含有第二級管
    制藥品美沙冬成分，亦不知道是否為禁藥，且伊係無償交付
    乙○○使用，並無販賣等語，故本件事實上之爭點即為：(一)
    被告主觀上知否系爭黃色藥水係禁藥？(二)被告係將系爭黃色
    藥水18瓶販賣或無償轉讓予共同被告乙○○？
二、被告主觀上知否系爭藥水為禁藥？經查：
  (一)被告向泰國醫生訂購系爭藥水2 大瓶，輸入後為便於服用，
    乃於便利超市中購買如扣案所示包裝之塑膠注射用水空瓶，
    加以分裝成60餘瓶，案發當時於二元咖啡店乃被查獲18瓶，
    於汽車內被查獲12瓶，於家中被查獲22瓶，總計52瓶，有系
    爭扣案之黃色藥水、法務部調查局高雄縣調查站扣押筆錄、
    扣押物品目錄表、郵件簽收憑單、照片1 幀（偵查卷頁29）
    等件在卷可證，且為被告所自承，並經本院當庭勘驗結果發
    現：系爭黃色藥水分裝成注射小瓶，其上貼有「信東注射用
    水」等標籤屬實（審理卷3 頁86）。而該藥水經全部送法務
    部調查局檢驗後，認均含美沙冬成分，合計藥水淨重為1033
    .76 公克，合計包裝重228.28公克，有法務部調查局91年8
    月7 日鑑定通知書在卷可稽（偵查卷頁70），因送驗耗損4
    瓶（見上開鑑定書備註欄），入本院贓物庫餘48瓶，經本院
    再送請鑑定，結果亦認均含有美沙冬成分，合計藥水淨重為
    954.24公克，合計空包裝重210.72公克，純度僅為0.12% ，
    估純質淨重約有1.14公克，有法務部調查局93年6 月3 日調
    科壹字第936239 0820 號檢驗通知書附卷可參（審理卷1 頁
    75，按：檢送本院中之藥水，有3 瓶因送驗耗損而不足瓶，
    見審理卷3 頁86）。
  (二)而美沙冬雖可作為麻醉止痛劑，一般用於解除癌症末期之嚴
    重疼痛，然具有成癮性，且因醫學上有其他替代性藥品，早
    於被告行為前之88年6 月2 日，即經主管機關公告為管制藥
    品管理條例第3 條之第二級管制藥品（第87 項）， 縱使係
    醫療機構，如未經中央衛生主管機關核准，仍不得使用該管
    制藥品或從事管制藥品成癮治療業務，且僅有管制藥品管理
    局設立之製藥工廠，方才得為輸入、販賣或購買，我國迄今
    未有核准美沙冬之製劑，亦無任何國家核准該製劑用以治療
    肝癌或保護肝臟為適應症之許可，此除有管制藥品管理條例
    第12條、第16條第1 項第1 款規定可考外，亦經行政院衛生
    署管制藥品管理局93年3 月5 日管檢字第9300 01852號、法
    務部93年7 月調科壹字第936239 3310 函覆本院明確在卷（
    審理卷1 頁69、79），是美沙冬屬於藥事法第22條第1 項第
    1 款所稱「經中央衛生主管機關明令公告禁止製造、調劑、
    輸入、輸出、販賣或陳列之毒害藥品」之禁藥甚明。
  (三)被告雖辯稱其不知系爭藥水之成分為美沙冬，不知道係管制
    藥品等語，然查：依藥事法第82條第1 項故意輸入禁藥、第
    83條第1 項故意販賣禁藥等罪規定之構成要件觀之，行為人
    主觀上僅須知悉輸入或販賣之客體係屬禁藥即可當之，至於
    成分內容事涉醫學專業，是否知悉乃在所不問。經查：本件
    被告母親陳金菊於88年8 月因肝癌前往行政院國軍退除役官
    兵輔導委員會高雄榮民總醫院（下稱高雄榮民總醫院）治療
    ，於90年1 月病危狀態下自動離院，其間醫院絕無使用美沙
    冬予陳金菊使用，醫生亦無建議或允許陳金菊使用美沙冬等
    情，均經該院接續以94年10月28日高總管字第940011567 號
    、94年11月3 日高總管字第940012195 號函覆本院明確（審
    理卷3 頁14、16），而被告已自承其乃因母親陳金菊罹患肝
    癌，經泰國醫生介紹使用系爭黃色藥水，認對於肝臟保養乃
    有功效，方訂購供自己使用保養，其稱該藥水為保肝藥水，
    知道是一種偏方的藥等語（審理卷3 頁37、39、92），衡以
    一般癌症病患常會發生極大疼痛，縱接受正規之化學放射或
    藥物治療方法，身心健康仍會造成極大耗損，病患家屬為減
    輕病患痛苦，或延展病患生命，常尋求非經主管機關許可之
    治療偏方，此於我國社會時有所聞，而如該治療偏方非經衛
    生主管機關許可，病患亦常不向治療醫師吐實，本件被告母
    親原既已於高雄榮民總醫院接受治療，被告仍希望母親服用
    友人遠自國外寄來之藥水，且並未向高雄榮民總醫院徵詢，
    或得主治醫生之同意，依其年近50歲之社會閱歷能力，對於
    系爭藥水於國內應屬非經許可不得使用之禁藥，應顯可預見
    。
  (四)況且，被告於調查站、本院乃均自承：泰國醫生寄來國內後
    ，為避免服用過度劑量，且為便於可以直接服用，所以有用
    水加以稀釋，1 次飲用1 瓶，伊有飲用，每天要飲用4 瓶（
    偵查卷頁25背面、審理卷3 頁38），可見其就系爭藥水，無
    論於母親罹癌生病時，或供自己施用保養肝臟時，需用之量
    尚非輕微；又其既認系爭黃色藥水對於肝臟保養甚為有用，
    且依上開之需求乃殷，雖不知詳細成分，衡情為便於改善母
    親病情或供自己日後使用，亦會於國內多方打聽，試圖自國
    內就近取得即可，然其寧可大費周章自泰國委託友人運送回
    國內，顯然知悉系爭藥水無法於國內醫學機構或藥局取得，
    而屬非經主管機關許可之禁藥。被告於本院辯稱不知道國內
    有無販賣等語（審理卷3 頁92），顯係欲蓋彌彰，而與常情
    不符。綜上，
    本件雖無積極證據證明被告知悉系爭藥水之成分為美沙冬，
    然其應知系爭藥水於我國乃屬禁藥，其仍予以輸入，主觀上
    具有故意犯意，堪予認定。
三、被告係將系爭黃色藥水18瓶販賣或無償轉讓予共同被告乙○
    ○？
  (一)按「證人依法應具結而未具結者，其證言不得作為證據。」
    修正後刑事訴訟法第158 條之3 定有明文，共同被告乃係被
    告以外之人，就其他被告之陳述，如係本於親身之經歷見聞
    ，性質上亦立於證人之地位，原則上仍應具結，其陳述或證
    言方有證據能力，然因司法警察機關並無命受訊問人具結之
    權力，司法警察詢問證人，並未準用具結之相關規定，證人
    於警察機關前之虛偽陳述，亦無偽證刑責之追訴問題（刑法
    第168 條、刑事訴訟法第196 條之1 參照），是共同被告於
    司法警察調查中之陳述，並無具結問題，自不應因其無法具
    結，而逕認無證據能力。本件證人即共同被告乙○○於91年
    8 月12日、13日於調查站有關被告甲○○犯罪事實之陳述，
    雖無具結，仍不因此即無證據能力，合先敘明。
  (二)次按「被告以外之人於檢察事務官、司法警察官或司法警察
    調查中所為之陳述，與審判中不符時，其先前之陳述具有較
    可信之特別情況，且為證明犯罪事實存否所必要者，得為證
    據。」，修正後刑事訴訟法第159 條之2 定有明文。因被告
    以外之人於審判外之言詞陳述，除法律有規定者外，不得作
    為證據（同法第159 條規定參照），可知被告以外之人，於
    司法警察前所為之陳述，原則上乃不具證據能力，例外符合
    「具較可信的特別情況」及「為證明犯罪事實存否所必要者
    」，方得有證據能力。而所謂「較可信之特別情況」之情形
    ，亦應就前後陳述時之各種外部情況進行比較（諸如：陳述
    時之心理狀況、動機、目的，陳述時有無受到強暴、脅迫、
    利誘等等），以資決定何者外部情況具有可信性，若陳述係
    在特別可信之情況下所為，則虛偽陳述之危險性即不高，雖
    係審判外陳述，仍得承認有證據能力。本件乙○○有無向被
    告購買黃色藥水乙節，乙○○前於調查站乃陳稱略以：「其
    攜帶3 萬元前往，其中1 萬元係向被告購買系爭黃色藥水18
    瓶」等語（見偵查卷頁16背面、頁19背面，另參佐審理卷2
    頁71、73、75、85、86、99、102 、103 之筆錄譯文，檢察
    官為使調查筆錄更為詳實，另依錄音帶內容提出上開譯文，
    被告經比對錄音帶內容後，亦對譯文內容並不爭執，見審理
    卷2 頁120）， 嗣於本院審理時則否認有交付金錢等語，依
    前揭條文規定，即有調查其於調查站之陳述，是否具有特別
    可信情況之必要。
  (三)而共同被告乙○○雖抗辯：調查人員脅迫、利誘伊如指認被
    告甲○○販賣毒品，即不辦伊偽造特種文書罪等語（按：此
    部分業經本院先於94年12月13日審結），然查：調查員人員
    訊問乙○○時，訊問態度雖然偶爾較為高昂激動，然並無上
    開脅迫、利誘情事，於訊問期間，調查人員仍允許乙○○接
    聽電話，或允其通知女友到場領回車輛，另乙○○因毒癮發
    作，身體輕微不適時，調查人員亦提供毛巾物品問候，嗣後
    乙○○選任之辯護人游雪莉律師亦到場執行職務等情，均有
    被告所不爭執之上開錄音帶譯文在卷可稽，且經證人即訊問
    人員趙國峰、蔡裕中到庭證述明確（審理卷2 頁144 、146
    ），均為被告所不爭執，且本院就兩造請求之部分進行勘驗
    ，發現於91年8 月13日0 時13分17秒訊問完畢時，調查人員
    乃將筆錄交付乙○○閱覽，乙○○神色自若，還告知調查人
    員「字打錯了，美沙隆怎麼記成美沙冬」等語，有本院當庭
    勘驗筆錄1 份在卷可稽（卷2 頁173）， 是被告並無遭受脅
    迫、利誘或其他不正當方法取供。又本院於直接審理中查得
    ：乙○○於本院證述時曾不經意陳稱「我因為本身‧‧，所
    以向甲○○買這些東西來保養。」，經甲○○當場輕撥身體
    提醒，方更正「不是買的，是向他要的」等語（審理卷3頁
    36），復衡以乙○○於本院接受詰問時，距案發時間已3 年
    有餘，顯見其於案發之初接受訊問陳述之內容，較無與被告
    串供之可能等一切情狀，認乙○○前於調查站就此部分之陳
    述，乃具較可信的特別情況，且為證明本件犯罪事實存否之
    必要，而有證據能力。
  (四)而被告91年8 月10日領得系爭美沙冬黃色藥水後，嗣91年8
    月12日20時許，乙○○適來電表示欲償還2 萬元債務，於閒
    談中乙○○得悉被告持有系爭藥水，且前因陳金菊疾病緣故
    得悉系爭黃色藥水，遂向被告邀約購買，其等即約定以1 萬
    元購買18小瓶藥水，並約定於高雄市市○○路與民生路口之
    「二元咖啡店」進行交易等情，除據被告坦承部分事實：「
    （為何8 月10日收到藥水，8 月12日即打電話約被告見面？
    ）是乙○○打電話給我說要還我錢，順便問我是否還有保肝
    的黃藥水，因為他知道我為了治我母親的病，而有這種東西
    」等語在卷外（審理卷3 頁91），餘均經證人乙○○於調查
    站證稱略以：2 萬元係要清償之前積欠之債務，1 萬元係向
    甲○○購買18瓶藥水之價錢等語明確（見偵查卷頁16背面、
    頁19背面，另參佐審理卷2 頁71、73、75、85、86、99、
    102 、103 之筆錄譯文），而觀諸上開譯文可知，乙○○面
    對訊問時，原多所推託迂迴，而本欲迴護被告，係經調查局
    人員多方追問後，方才坦承，顯見其終坦承係向被告購買等
    語，應無誣陷被告之虞；況衡諸常情，如僅欲供人試嚐，僅
    須交付數支即可，然被告攜交乙○○施用之數量高達18瓶，
    已與常情有違；又被告自承其本次輸入之數量共約60餘瓶（
    審理卷3 頁91），其交付予被告之數量，已達相當之比例，
    因該藥水自國外輸入，得來不易，衡情被告焉有無償轉讓之
    理？是本院認乙○○於調查局時之證詞，因無誣陷被告之動
    機，且較符合常情，而為可信，被告抗辯係無償轉讓，顯為
    卸責之詞，而不足採。此外，警調人員確於上開時地，自甲
    ○○、乙○○桌上查獲現金3 萬元、系爭黃色藥水18瓶，則
    被告販賣禁藥犯行，事證明確，應依法論科。
四、論罪科刑：
  (一)按被告行為後，藥事法業於93年4 月21日修正公布，並於同
    年月23日生效，其中第82條第1 項輸入禁藥罪之法定刑由「
    7 年以下有期徒刑，得併科新台幣15萬元以下罰金」，修正
    為「10年以下有期徒刑，得併科新台幣1000萬元以下罰金」
    ，第83條第1 項販賣禁藥罪之法定刑由「5 年以下有期徒刑
    ，得併科新台幣10萬元以下罰金」，修正為「7 年以下有期
    徒刑，得併科新台幣500 萬元以下罰金。」，經比較新舊法
    ，均以行為時之舊法有利於被告，依刑法第2 條第1 項但書
    之規定均應適用舊法處斷。故被告所為，分別係犯93年4 月
    21 日 前修正前藥事法第82條第1 項輸入禁藥罪，及第83條
    第1 項販賣禁藥罪。被告係輸入第二級管制藥品後，復另行
    起意販賣予乙○○，其所犯上開2 罪間，犯意各別，行為不
    同，應分論併罰。公訴人認被告上開行為涉犯毒品危害防制
    條例第4 條第2 項運輸、販賣第二級毒品罪等罪嫌，乃有誤
    會（另檢察官認被告涉犯懲治走私條例第2 條第1 項私運管
    制物品進口逾公告數額罪，應不另為無罪之諭知，均詳如下
    述），然其起訴之基本事實既然同一，本院自得予以審理，
    並變更其起訴法條。
  (二)爰審酌本件被告輸入禁藥、販賣禁藥罪行明確，被告雖坦承
    客觀犯行，然猶飾詞否認主觀犯意，顯無悔意，且任意輸入
    、販賣禁藥，危害國民之生命及健康，本不宜寬貸，惟念其
    輸入、販賣禁藥純質淨重不高，且動機係誤認對身體健康有
    益，惡性不大等一切情狀，分別量處如主文所示之刑，並定
    其應執行之刑，又因被告所犯上開2 罪，其中輸入禁藥罪部
    分其法定最高刑期逾有期徒刑5 年，無法諭知易科罰金，本
    院自無法於定執行刑中諭知易科罰金之折算標準（大法官會
    議釋字第144 號解釋意旨參照），併此敘明。又扣案含有第
    二級管制藥品美沙冬之黃色藥水48瓶（合計藥水淨重為954.
    24公克，合計空包裝重210.7 2 公克，純質淨重共計1.14公
    克，原有52瓶，4 瓶送驗耗損），係被告所有，且為其供輸
    入禁藥犯罪所用之物，因藥事法第79條第1 項：「查獲之偽
    藥或禁藥，沒入銷燬之。」沒入銷燬之規定，其性質應處行
    政機關依行政程序科罰之權限，法院不得越權於判決內諭知
    沒入銷燬（最高法院92年台上字第2718號判決意旨參照），
    本院爰依刑法第38條第1 項第2 款規定，於被告輸入禁藥之
    主文項下宣告沒收；又其中18瓶係被告販賣禁藥所用之物，
    亦應於被告販賣禁藥之主文項下宣告沒收；另被告輸入後飲
    用耗損不詳數量，或送驗耗損之第二級管制藥品美沙冬4 瓶
    ，既已滅失，即毋庸宣告沒收；又扣案之現金3 萬元中之1
    萬元，係被告販賣禁藥所得之財物，應依刑法第38條第1 項
    第3 款規定沒收。
  (三)公訴意旨雖以：被告明知美沙冬係毒品危害防制條例所規定
    之第二級毒品，乃分別基於運輸、販賣第二級毒品之犯意（
    按：檢察官誤載為基於連續犯意），於91年8 月間以7000元
    之代價向姓名年籍不詳綽號「張醫師」之成年男子販入第二
    級毒品美沙冬1040公克，並與「張醫師」共同基於運輸第二
    級毒品之犯意聯絡，由甲○○請「張醫師」自泰國清邁地區
    以航空快遞郵包郵寄裝有第二級毒品美沙冬之郵包至甲○○
    位於高雄市苓雅區○○○路261 號之住宅，郵包收件人名義
    為甲○○之妻紀玉鳳，經不知情之臺灣南區郵政總局人員將
    該裝有毒品之包裹轉送至上址，由不知情之大樓管理員陳復
    明代收，再由不知情之紀玉鳳於91年8 月10日21時20分許向
    該管理室領取郵包後，交付予甲○○。嗣於91年8 月12日20
    時許，乙○○撥打行動電話號碼0000000000號予甲○○，表
    明要向甲○○購買第二級毒品美沙冬，甲○○遂攜帶第二級
    毒品美沙冬至高雄市市○○路與民生路口之「二元咖啡店」
    進行交易，當場為警查獲第二級毒品美沙冬18瓶（按：檢察
    官逕以調查人員之測量，論以360 公克）、現金3 萬元，並
    在甲○○所有之車牌號碼ZL-6766 號自小客車上查獲第二級
    毒品美沙冬12瓶（按：檢察官載為240 公克），復經甲○○
    之同意前往甲○○位於高雄市苓雅區○○○路261 號家中，
    扣得第二級毒品美沙冬22瓶（按：檢察官載為440 公克），
    因認被告涉犯毒品危害防制條例第4 條第2 項運輸、販賣第
    二級毒品罪嫌，且認上開2 罪間有方法、目的之牽連關係，
    應依牽連犯之規定從一重處斷等語，然查：
  １按犯罪事實應依證據認定之，無證據不得認定犯罪事實；不
    能證明被告犯罪者，應諭知無罪之判決，刑事訴訟法第154
    條第2 項、第301 條第1 項分別定有明文。又認定不利於被
    告之事實須依積極證據，苟積極證據不足為不利於被告事實
    之認定時，即應為有利於被告之認定，不必有何有利之證據
    ；認定犯罪事實所憑之證據，雖不以直接證據為限，間接證
    據亦包括在內，然而無論直接證據或間接證據，其為訴訟上
    之證明，須於通常一般之人均不致有所懷疑，而得確信其為
    真實之程度者，始得據為有罪之認定，倘其證明尚未達到此
    一程度，而有合理之懷疑存在而無從使事實審法院得有罪之
    確信時，即應由法院為諭知被告無罪之判決（最高法院30年
    台上字第816 號、76年台上字第4986號分別著有判例可資參
    照）。
  ２次按被告以外之人（包括共同被告）於審判外之言詞或書面
    陳述，因均係間接以輾轉陳述（證人傳述原始證人在審判期
    日外之陳述）或書面代陳述（製作人錄取原始證人在審判期
    日外之陳述）等方式將原始證據顯現於法院公判庭，使法院
    無法以直接審理或言詞審理之方式，調查得知該等傳聞證據
    之真實性，且當事人亦無法對於原始證人進行反對詰問權，
    無法保證該傳聞陳述或書面內容之真正，故刑事訴訟法第15
    9 條第1 項開宗明義規定「被告以外之人，於審判外之言詞
    或書面陳述，除法律有規定者外，不得作為證據。」。又司
    法警察（官）製作之調查筆錄，乃係司法警察官於審判外錄
    取陳述人之陳述後，所制成之書面證據，屬傳聞證據，因司
    法警察係協助或受檢察官指揮代表國家追訴被告之犯罪，與
    被告乃有對立之利害關係，復加上其他製作筆錄之主客觀環
    境，其等非必能將陳述人之真意記載正確，故刑事訴訟法第
    100 條之1 第2 項規定「筆錄內所載之被告陳述與錄音或錄
    影之內容不符者，除有前項但書情形外，其不符之部分，不
    得作為證據。」，被告以外之人如有前項情形，其效果如何
    ，法律雖未有規定，然本於同一法理，當然亦應為同樣之解
    釋。亦即，如筆錄記載被告以外之人對被告不利益之陳述，
    與錄音或錄影之內容不符，因該陳述人實際上並無為該陳述
    ，則檢察官提出之該項筆錄，當然不得作為證據，且亦無刑
    事訴訟法第159 條之2 規定比較何者較為可信之問題。
  ３本件檢察官提出證人即共同被告乙○○於91年8 月12日在調
    查局製作之筆錄雖記載：「（你遭本站人員查獲之18瓶毒品
    是否為美沙冬毒品？）是。（你遭本站人員查獲之現金3 萬
    元是否為購買上述美沙冬毒品之款項？）其中2 萬元是我現
    前向甲○○的借款，其中1 萬元是要向甲○○購買美沙冬的
    款項‧‧，」，91年8 月13日記載「（你遭本站人員查獲之
    18瓶美沙冬毒品溶液，是向何人購買？你為何要購買美沙冬
    毒品？）我是向甲○○購買的，因為我本身有吸食海洛因的
    習慣，為了抵癮所以才向甲○○購買美沙冬。（你為何知道
    甲○○有在販售美沙冬的毒品？你向甲○○購買美沙冬之交
    易方式為何？）約在1 、2 年前我前往榮總醫院探視甲○○
    母親時，甲○○向我表示其母親都是食用該溶液‧‧（你向
    甲○○購買美沙冬毒品之價格為何？）我是以每20瓶美沙冬
    毒品新台幣1 萬元價格向甲○○購買的。」等語（見偵查卷
    頁16、19），顯示乙○○似曾明確陳述其與甲○○均知悉系
    爭藥水係第二級毒品美沙冬等語作為證據，然查：
  (1)被告及共同被告乙○○因均抗辯上開筆錄記載之翔實性，乃
    聲請勘驗乙○○於調查局訊問之錄影帶，嗣與檢察官協商後
    ，同意檢辯雙方先各自勘驗錄影帶拷貝片，且各自提呈乙○
    ○警詢之全部譯文，被告閱覽檢察官提出之譯文後，因認與
    其製作之譯文大致相符，乃同意依檢察官提出之譯文作為乙
    ○○警詢筆錄之基準，且同意該傳聞證據有證據能力，並捨
    棄請求本院再為勘驗乙○○警詢錄影帶之調查聲請，有本院
    94 年6月23日準備程序筆錄在卷可稽（審理卷2 頁120），
    則上開警詢譯文既經被告同意作為證據，且本院認其作成之
    情況，亦無不適當之處，依刑事訴訟法第159 條之5 第1 項
    規定，自有證據能力，合先敘明。
  (2)而自上開91年8 月12日譯文觀之，乙○○雖承認向甲○○購
    買系爭藥水，然從未積極承認其與被告甲○○知悉系爭扣案
    藥水係第二級毒品美沙冬，僅陳述：「（你知道那甚麼？那
    是吃顧肝的。（你打算要這樣講？你知道那是吃顧肝的？）
    是。‧‧」（參見審理卷2 頁68），其間縱經調查局人員追
    問，其仍未承認其等知悉係毒品美沙冬，且稱：「（還有一
    次購買情形呢？）之前那一次，我也不知道是美沙隆，之前
    也都沒有事‧‧我不知道這是美沙隆」等語（頁74）；於91
    年8 月13日訊問中，更明確稱：「（這是第二次？你們是如
    何聯絡？你如何知道他有在賣？）是甲○○媽媽的病，那個
    榮總主任說甲○○他媽媽‧‧那個腫大‧‧在泰國做生意拿
    回來賣，有認識那邊的醫生‧‧他媽媽也是吃這個，多活二
    年，對肝不錯。‧‧（那你為甚麼要買？動機是甚麼？）要
    解四號的（按：指海洛因）。‧‧（他跟你說這個可以治四
    號的，吃下去就不會痛苦？）不是，是我吃下去本身自己感
    覺精神比較好。事實上我事先不知道，那是你說這是美沙隆
    ，我才知道。‧‧（你講這個沒有人相信，這個就跟顧肝沒
    有關係，你硬要說這些？）我知道的就是這樣，要吃毒品我
    就乾脆拿四號來吃就好了，我幹嘛吃這個。」等語（頁84
    、86、89、93），均無承認其等知悉系爭藥水係毒品美沙冬
    。
  (3)檢察官雖認乙○○於訊問過程中，問題中如提及扣案藥水係
    美沙冬時，均未反駁，甚且於閱覽筆錄時，尚指正調查局筆
    錄中將「美沙隆」記載成「美沙冬」，應認其應有承認知悉
    系爭藥水係毒品美沙冬等語，然查：筆錄記載應探求當事人
    之真意，且為忠實詳細記載，斷不能依己預設之立場，斷章
    取義，擷取片段。自上開2 次乙○○訊問譯文全文觀之，其
    未曾承認知悉系爭藥水係美沙冬，亦未陳述聽聞甲○○轉知
    係美沙冬，已如上述，反而係調查局人員認定乙○○必定知
    悉系爭藥水係美沙冬，而於問題中均以此預設前提追問，乙
    ○○雖未就此部分提出反駁，然觀其真意，顯然僅係就購買
    之過程、動機、數量、金錢而為回答，並非承認系爭藥水即
    為美沙冬；至於其於閱覽筆錄時，更正調查局人員「美沙隆
    」的「隆」為何記載成「冬」，乃因調查人員訊問過程中均
    將系爭藥水稱以「美沙隆」或「美沙酮」，然筆錄記載卻係
    「美沙冬」，乙○○方為上開詢問及更正，而非自始即知系
    爭藥水係美沙冬，此除由檢察官聽取錄影帶製作譯文時，亦
    均翻譯成「美沙隆」可證外，證人即當時筆錄製作人蔡裕中
    亦到庭坦承：伊於訊問過程中係講「美沙酮」（審理卷2 頁
    149 ，按：自錄影帶聲音聽之，隆與酮之音相近），且亦經
    本院當庭勘驗，並製成勘驗筆錄附卷屬實（卷2 頁174），
    益見乙○○對於美沙隆或美沙冬此等專業毒品名稱，事先並
    無所知。綜上所述，本件乙○○於調查局中雖坦承有向甲○
    ○購買系爭藥水，然並未承認其等知悉係第二級毒品美沙冬
    ，檢察官提出之調查局筆錄，此部份因與乙○○實際所述不
    符，自不能做為論斷被告罪行之證據。
  ４又公訴人認被告購買系爭藥水如欲供母親服用，焉有不知內
    容成分之理等語，然查：
  (1)被告母親陳金菊女士於88年8 月間確因罹患肝癌，前往高雄
    榮民總醫院治療，迄90年1 月病危自動離院，於90年1 月22
    日死亡，已如前述；又美沙冬雖無保養肝臟之療效，然其為
    人工合成之鴉片類促進劑，藥理作用類似嗎啡，具止痛作用
    ，其副作用與鴉片類相似；另其可為麻醉止痛劑，一般用於
    解除癌症末期之嚴重疼痛，止痛劑量約為每4 至6 小時肌肉
    注射10毫克，分別據行政院衛生署管制藥品管理局以管檢字
    第930001852 號、法務部調查局以調科壹字第9362393310號
    函覆本院明確在案（審理卷1 頁69、79），而目前醫學技術
    雖日新月異，高度發達，然就癌症病患而言，治癒機會仍低
    ，尤其末期病患，因受癌症細胞侵襲，身體疼痛難當，接受
    正規之化學放射或藥物治療，健康仍會造成極大耗損，病患
    家屬因此四處打聽藥方，僅奢求能減輕病患身體疼痛，或希
    冀稍微延展生命期間，於我國社會亦時有所聞，是被告抗辯
    其購買系爭藥水係為保養母親肝臟，且因病急亂投醫，不知
    該藥水內容物為毒品美沙冬，尚無悖乎常理。
  (2)再者，扣案入本院贓物庫之美沙冬黃色藥水總計48瓶，經全
    部送法務部調查局檢驗後，雖認均含美沙冬成分，合計黃色
    藥水淨重954. 24 公克，然純度僅為0.12 %，估計美沙冬之
    純質淨重僅有1. 14 公克，每瓶純質淨重僅約23.86 毫克，
    有法務部調查局上開函文在卷可憑（審理卷1 頁75、79），
    而我國法律對於運輸毒品罪行規定之刑期甚重，代價風險甚
    高，一般運輸毒品者願意冒險為之，無非係貪圖轉售販賣之
    高額利益，故販毒者無不思循以隱密難以查獲之方式運送，
    就運輸毒品而言，如不能求量大，至少亦要求質精純度高，
    方有分裝、稀釋進而轉賣牟利之經濟價值，本件被告係委託
    友人以郵寄包裹方式，自泰國運送回國，因包裹郵寄之數量
    有限，收受資料容易查詢，其如真係基於運輸毒品之犯意，
    衡情寄送方式應會採取輾轉曲折，不易遭循線查獲之方式，
    運送毒品亦會要求濃度較高者才是，然被告竟直接以自家地
    址作為收受地點，妻子紀玉鳳作為收受人，且遭查獲之藥水
    含有美沙冬之純度竟僅達0.12% ，合計純質淨重竟僅達1.14
    公克，稀釋後每瓶純質淨重僅有23.86 毫克，約僅與每次止
    痛之口服劑量相當（按：美沙冬如作止痛劑，止痛劑量為每
    4 至6 小時肌肉注射10毫克或口服20毫克），顯然與上開運
    輸毒品之常情有違。
  (3)又依一般常情，毒品交易如遭查獲，刑責甚為重大，故十分
    機密敏感，交易者常選擇人煙較為稀少，地點較為偏僻之地
    為之。然本件調查人員自監聽資料得知被告等2 人相約於二
    元咖啡店欲交付不知名物品，方前往埋伏監視，發現被告2
    人先將藥水、現金3 萬元置於桌上，歷時至少約十幾分鐘左
    右，另上前查捕後，甲○○第一時間仍堅稱系爭藥水並非毒
    品，且配合調查人員之請求，前往車輛、家中搜索等情，均
    據證人即帶隊前往之調查人員黃慶霖到庭證述明確（審理卷
    2 頁141）， 則本件顯然不符一般毒品交易常態，縱從事緝
    毒工作已達12年之久之證人黃慶霖，亦坦承：販毒者約在像
    咖啡廳等類之公開場所，且交易完成後還將毒品及現金放在
    桌上之情形，甚為稀少等語（審理卷2 頁142）； 再者，調
    查人員因掌握情資進而對甲○○實施通訊監察，其等雖知悉
    甲○○自泰國訂購一批物品，然不能確定是毒品，於監聽過
    程中亦無直接查悉被告所輸入或販賣者係毒品等情，亦據黃
    慶霖證稱：「（監聽時有無明確聽到被告等2 人約在二元咖
    啡店是要交易毒品？）沒有。（那你們如何判斷去二元咖啡
    店抓被告等2 人？）從監聽資料只知道有從泰國進來1 公升
    的東西，雖然不知道是甚麼內容物，但我們研判是毒品，想
    說等到交易時，再一起緝獲，我們聽到乙○○打電話給被告
    甲○○說要約在二元咖啡店，所以我們就過去了」等語明確
    （審理卷2 頁144）； 此外，復衡以美沙冬係屬於專業之管
    制藥品，如非從業之相關人士，甚少人知悉，於毒品施用市
    場中流通性亦較為稀少，則被告甲○○辯稱其不知系爭藥水
    係美沙冬二級毒品，尚非無不可信之處。是亦難僅憑現場查
    獲之美沙冬藥水及現金，遽認被告輸入、販賣毒品之犯行。
  ５公訴人又以：共同被告乙○○於調查局中均陳稱系爭藥水係
    以1 萬元之代價向甲○○購買（參見審理卷2 頁71），然於
    偵查及審理中復辯稱係甲○○欲贈送予伊等語，前後說詞不
    一，顯係故意迴護被告；又乙○○陳稱其於91年8 月案發前
    3 、4 個月前往醫院看望甲○○母親，因而知悉系爭保肝藥
    水（審理卷2 頁170）， 然甲○○母親早於90年1 月即死亡
    ；又被告2 人均稱系爭藥水具有保護肝臟功能，然據高雄榮
    民總醫院函文，美沙冬藥水僅有止痛效果，並無保護肝臟功
    能（審理卷3 頁17），顯示被告2 人所辯均為卸責之詞等語
    ，然查：癌症病患家屬，於經過正統醫療方法宣告無效後，
    轉而尋求民間另類療法，或聽信親友、廣告提供之草藥偏方
    ，時有所聞，如病患服用後身體反應尚稱良好者，家屬即寧
    可信其有之，至於該療法偏方是否可經科學方法或臨床經驗
    予以考究，或詳細內容物為何，常即在所不問，是被告依母
    親服用系爭藥水後之反應，主觀上誤認有保護肝臟功能，乙
    ○○聽聞於此，因而向甲○○購買或索用，與一般之經驗法
    則尚無違背；至於乙○○於本院審理接受訊問時，已距90年
    間4 年有餘，時間久遠，其就探望甲○○母親之時間陳述錯
    誤，亦屬人之常情；況除非有積極證據證明被告犯罪，不得
    因被告所為之辯解並不可採，即遽認其犯罪（最高法院30年
    上字第1831號判例意旨參照），本件被告究否知悉系爭藥水
    係第二級毒品美沙冬，既有上開各點疑義，則被告抗辯乙○
    ○得悉系爭藥水之因由，係購買或係無償轉讓，縱有矛盾，
    亦無法遽為被告不利之認定。綜上，本件檢察官既無法提出
    充足之積極證據，說服本院形成一般人均不致有合理懷疑之
    確信程度，此部分自應為被告有利之認定。
  ６故檢察官認被告犯行係構成毒品危害防制條例第4 條第2 項
    運輸、販賣第二級毒品罪嫌，尚有未恰，惟其起訴之基本事
    實既然同一，本院自得予以審理，並變更其起訴法條。
  (四)又公訴人另認被告上開運輸毒品行為涉犯懲治走私條例第2
    條第1 項之私運管制物品進口逾公告數額罪，經查：行為人
    犯私運管制物品進口罪，主觀上仍須有認識上之故意，「毒
    品」固然係懲治走私條例處罰之管制進出口物品，然「禁藥
    」則非屬之，此參見該法授權行政機關公告之管制物品項目
    及其數額表自明，本件被告對於系爭黃藥水之認識，僅係禁
    藥，而非毒品，均已如前述，則其對於系爭黃藥水實則係管
    制物品乙節即無認識，主觀上即無觸犯本罪之故意，本應為
    無罪之諭知，然此部分如果有罪，公訴人認此部分與上開論
    罪科刑部分，乃有牽連犯之裁判上1 罪關係，爰不另為無罪
    之諭知，併此敘明。
據上論斷，應依刑事訴訟法第299 條第1 項前段、第300 條，93
年4 月21日修正前藥事法第82條第1 項、第83條第1 項，刑法第
第11條前段、第51條第5 款、第38條第1 項第2 款、第3 款，判
決如主文。
本案經檢察官丙○○到庭執行職務。
中     華     民     國    94    年    12   月   30   日
                     刑事第七庭  審判長法  官  孫啟強
                                       法  官  卓立婷
                                       法  官  蔡川富
以上正本證明與原本無異。
如不服本判決，應於收受送達後10日內向本院提出上訴書狀。
中     華     民     國    94    年    12   月   30   日
                                       書記官  邱秋珍
附錄本判決論罪科刑之法條：
93年4月21日修正前藥事法第82條第1項
製造或輸入偽藥或禁藥者，處7 年以下有期徒刑，得併科新臺幣
15萬元以下罰金。
93年4月21日修正前藥事法第83條第1項
明知為偽藥或禁藥，而販賣、供應、調劑、運送、寄藏、牙保、
轉讓或意圖販賣而陳列者，處5 年以下有期徒刑，得併科新臺幣
10萬元以下罰金。
